【裁判字號】    99,台上,7726
【裁判日期】    991209
【裁判案由】    違反台灣地區與大陸地區人民關係條例
【裁判全文】
最高法院刑事判決            九十九年度台上字第七七二六號
上  訴  人  洪富祥
            黃秋宏
            姚添財
上列上訴人等因違反台灣地區與大陸地區人民關係條例案件，不
服台灣高等法院台中分院中華民國九十九年八月九日第二審判決
（九十九年度上訴字第七八九號，起訴案號：台灣高雄地方法院
檢察署九十七年度偵字第一三二七七號，起訴後台灣高雄地方法
院以九十八年度審訴字第一四一０號判決移送台灣台中地方法院
審理），提起上訴，本院判決如下：
    主  文
原判決關於洪富祥部分撤銷，發回台灣高等法院台中分院。
其他上訴駁回。
    理  由
一、撤銷發回（洪富祥）部分
本件原判決認定上訴人洪富祥有原判決事實欄所載之犯罪事實，
因而撤銷第一審關於洪富祥有罪、與廖義仁共犯判決無罪部分之
判決，改判依修正前刑法牽連犯、連續犯規定，分別論處洪富祥
共同連續違反不得使大陸地區人民非法進入台灣地區之規定罪刑
（處有期徒刑一年二月，減為有期徒刑七月）；又共同違反不得
使大陸地區人民非法進入台灣地區之規定未遂共二罪刑（各處有
期徒刑八月，均減為有期徒刑四月），併為從刑之諭知。又被訴
涉犯如原判決理由三、(八)所指使大陸地區人民非法進入台灣地區
、行使使公務員登載不實文書罪嫌部分，經審理後，認該部分犯
罪尚屬不能證明，因公訴意旨認與上開論罪部分，係依修正前牽
連犯、連續犯裁判上一罪起訴，而不另為無罪之諭知，在判決內
加以敘明。固非無見。
惟查：(一)判決適用法則不當，其判決當然違背法令。又不得使大
陸地區人民非法進入台灣地區，台灣地區與大陸地區人民關係條
例第十五條第一款定有明文；違反該款規定者，處一年以上七年
以下有期徒刑，得併科新台幣一百萬元以下罰金。意圖營利而犯
者，處三年以上十年以下有期徒刑，得併科新台幣五百萬元以下
罰金，同條例第七十九條第一項、第二項亦有明定。本件原判決
事實一認定：洪富祥與不祥姓名之成年人共同基於概括犯意聯絡
，由該成年人支付不詳代價，洪富祥擔任大陸地區女子以假結婚
方式非法進入台灣地區之人頭配偶，同時將個人身分證、戶籍謄
本及相片等物交予該成年人，請其代為申請護照及台胞證等證件
，並由該成年人在大陸地區招攬成年女子謝美金，再由洪富祥前
往大陸地區與謝美金結婚後，洪富祥即持公證結婚書返台，並辦
理謝美金相關入境手續，使謝美金分別於民國九十四年一月二十
七日、九十五年三月二十七日二次搭機來台，連續非法進入台灣
地區等情。如果無訛，原判決似認洪富祥係與不詳姓名之成年人
共同意圖營利，而使大陸地區人民謝美金非法進入台灣地區，自
已構成台灣地區與大陸地區人民關係條例第七十九條第二項之罪
。乃原判決竟依同條例第七十九條第一項規定論處，難謂無判決
適用法則不當之違法。(二)有罪之判決書，須將認定之犯罪事實詳
記於事實欄，然後於理由內，逐一說明其所憑之證據及認定之理
由，使事實與理由兩相一致，方為合法。倘事實認定與理由說明
，不相一致，或事實認定與所採之證據不相適合，即有判決不載
理由，或所載理由矛盾，其判決當然違背法令。(1)原判決事實一
認定：洪富祥與不祥姓名之成年人共同基於概括犯意聯絡，由該
成年人支付不詳代價，洪富祥擔任大陸地區女子以假結婚方式非
法進入台灣地區之人頭配偶，由洪富祥前往大陸地區與謝美金假
結婚後，使謝美金非法進入台灣地區等情，於理由說明係以洪富
祥於九十七年五月十三日法務部調查局高雄縣調查站（下稱調查
局）供稱：九十二年間從報紙中看到暗示「徵求假老公赴大陸假
結婚」的分類廣告而與外號「大餅」之李先生聯絡，「大餅」以
新台幣（下同）三萬五千元做為我擔任假老公的代價，並帶我去
大陸與將以假結婚來台之女子謝美金見面，其間因「大餅」與大
陸的假結婚業者在仲介費方面談不攏而延誤，但我與謝美金一見
如故，所以向「大餅」表示，我有意娶謝美金，不用支付假結婚
的報酬，還因此支付了在大陸結婚的相關費用云云為主要論據（
見原判決理由二、(一)、１）。倘洪富祥上開所述屬實，洪富祥雖
與外號「大餅」之仲介業者談妥以三萬五千元代價擔任人頭丈夫
，但至大陸地區與謝美金見面後，因有意與謝美金結婚，乃向「
大餅」表示無庸支付假結婚報酬，並自行負擔與謝美金結婚之相
關費用，該「大餅」之人亦未交付洪富祥報酬。則洪富祥嗣後與
謝美金結婚，並使謝美金非法進入台灣地區，是否仍有營利意圖
？因關係洪富祥究係成立台灣地區與大陸地區人民關係條例第七
十九條第一項或第二項之罪，自有再加調查、審認之必要。原判
決未予查明、釐清，亦有調查職責未盡之違法。(2)原判決事實二
認定：洪富祥明知台灣地區人民不得使大陸地區人民非法進入台
灣地區，竟分別與黃秋宏、姚添財共同基於犯意聯絡，由洪富祥
仲介黃秋宏、姚添財擔任大陸地區女子以假結婚之方式非法進入
台灣地區之人頭配偶，並由黃秋宏、姚添財分別將個人身分證、
戶籍謄本及相片等物交由洪富祥代為申請護照及台胞證等證件，
再由洪富祥招攬大陸地區成年女子李麗、馬茂香以假結婚之方式
進入台灣地區。迨黃秋宏、姚添財前往大陸地區與李麗、馬茂香
結婚後，二人即分持公證結婚書返台，並各自辦理李麗、馬茂香
相關入境手續。惟二人於九十六年七月二十日、九十五年八月十
六日代李麗、馬茂香向內政部入出國及移民署申請來台團聚，經
公務員實質查驗而未予許可，黃秋宏、姚添財始未得逞等情，於
理由說明係以洪富祥於九十七年五月六日、五月十三日法務部調
查局高雄縣調查站（下稱調查局）之自白為主要論據，並論以台
灣地區與大陸地區人民關係條例第七十九條第四項、第一項之罪
（見原判決理由貳、二、(二)、１；(三)、１；三、(二)）。然洪富祥
於九十七年五月六日調查局係稱：我是從最近一、二個月才開始
有和從事兩岸假結婚的仲介業者曾代書、林偉仕有往來，我曾經
仲介成功一對（楊秀琴、廖義仁）賺到二千元人民幣，仲介不成
功一對（黃秋宏、李麗）。另外準備和曾代書、林偉仕仲介，但
到目前為止沒有做成云云；同年月十三日調查局則稱：姚添財是
我替在台之大陸地區女子馬茂香仲介結婚的假老公，當時由於大
陸地區女子馬茂香的丈夫已經過世，依規定取得死亡證明書後十
五天內要返回大陸，馬茂香因為住在我家附近，她在回大陸前曾
找我幫忙在台灣找一位假老公重新辦理結婚，並以支付三萬元人
民幣給我做為仲介酬勞，所以我才會找姚添財充當人頭假老公，
姚添財、馬茂香二人也經我仲介後安排一起回大陸，但因姚添財
身體欠佳、體檢未過而遭大陸退件沒有過關云云。如果無誤，洪
富祥似係為賺取酬勞，而仲介黃秋宏、姚添財充當大陸地區女子
李麗、馬茂香之人頭丈夫，再以假結婚方式，欲使李麗、馬茂香
進入台灣，而有意圖營利而使大陸地區人民非法進入台灣地區之
犯行。原判決事實認定洪富祥並非意圖營利而為此部分犯行，核
與理由所引證據不相適合，亦有證據上理由矛盾之違誤。上訴意
旨雖未指摘及此，然此係本院得依職權調查之事項，應認原判決
關於洪富祥部分有撤銷發回之原因。又原判決不另為無罪之諭知
部分（見原判決理由三、(八)），基於審判不可分原則，亦一併發
回，併予指明。
二、上訴駁回部分
(一)黃秋宏部分
按刑事訴訟法第三百七十七條規定，上訴於第三審法院，非以判
決違背法令為理由，不得為之。是提起第三審上訴，應以原判決
違背法令為理由，係屬法定要件。如果上訴理由書狀並未依據卷
內訴訟資料，具體指摘原判決不適用何種法則或如何適用不當，
或所指摘原判決違法情事，顯與法律規定得為第三審上訴理由之
違法情形不相適合時，均應認其上訴為違背法律上之程式，予以
駁回。本件上訴人黃秋宏上訴意旨略以：(一)洪富祥於九十七年五
月六日調查局供稱：最近一至二個月才開始從事仲介假結婚大陸
女子來台，成功仲介一對楊秀琴和廖義仁，獲得仲介費人民幣二
千元；另一對李麗和黃秋宏沒有仲介成功云云。然洪富祥於原審
證稱係遭羈押驚嚇而於調查局、偵查中為不實之供述，且李麗與
黃秋宏及楊秀琴與廖義仁早於九十六年六月二十五日、九十四年
十一月間結婚，亦與洪富祥所述不符，足見洪富祥於調查局所述
不實。況洪富祥身為仲介業者，竟未協同辦理李麗結婚、申請入
台及面談等事宜，以確保李麗得以順利來台，亦與常情有違。原
判決以洪富祥調查局供述為認定黃秋宏犯罪之證據，自有違背證
據法則。(二)刑事訴訟法第一百五十九條之二所稱之具有較可信之
特別情況，係指被告以外之人於檢察事務官、司法警察官或司法
警察調查中所為之陳述係在特別可信為真實之情況下所為者而言
，乃傳聞證據例外取得證據能力之特別要件，與一般供述證據必
須具備任意性之證據能力要件不同。原判決以洪富祥於原審證稱
未遭調查員刑求，於調查局所為陳述係出於自由意志云云，認洪
富祥於調查局陳述信用性已獲保障，而具有證據能力，亦有違背
證據法則。(三)大陸地區女子欲以假結婚方式來台，通常須花費人
民幣五至八萬元，以便支付結婚機票、仲介及台灣人頭丈夫費用
等開銷。原判決認洪富祥仲介黃秋宏充當人頭丈夫與大陸地區女
子李麗假結婚，卻未說明何以洪富祥未與黃秋宏談及人頭丈夫之
報酬？李麗就本件假結婚須支付多少費用及洪富祥可獲得多少佣
金？即論以黃秋宏本件犯行，有判決理由不備之違法云云。
惟查原判決依憑洪富祥於調查局不利於黃秋宏之自白，扣案洪富
祥所有之雜記一至七冊，大陸地區人民入出台灣地區申請書、保
證書各二份，黃秋宏之戶籍謄本、九十六年六月二十五日結字
0000000號結婚證書、九十六年六月二十五日（二００七
）崖證字第六六三二號結婚公證書、財團法人海峽交流基金會
九十六年七月二十日（九六）中核字第０四四二八二號證明書、
、黃秋宏之內政部入出國及移民署面談紀錄、黃秋宏之入出國及
移民署專勤事務第二大隊台中市專勤隊九十六年八月一日面談訪
查紀錄表、財團法人金融聯合徵信中心黃秋宏信用卡戶基本資料
彙總、台灣中小企業銀行潭子分行九九潭子字第０二０七號函及
其所附之活期存款交易明細、中華郵政股份有限公司台中郵局中
管字第０九九一八０三六二九號函及所附之客戶歷史交易清單，
黃秋宏之內政部入出國及移民署面談紀錄、面談結果建議表、不
准狀況通知單等證據，足認洪富祥之自白與事實相符，資以認定
黃秋宏有原判決事實欄所記載之犯罪事實。因而撤銷第一審關於
黃秋宏有罪部分之判決，改判黃秋宏共同違反不得使大陸地區人
民非法進入台灣地區之規定未遂罪刑（處有期徒刑七月），併為
從刑之諭知，已詳述其所依憑之證據及認定之理由。對於黃秋宏
辯稱：與大陸地區女子李麗係真結婚云云，經綜合調查證據之結
果，認係卸責之詞，不足採信，在判決內詳予指駁，並說明其證
據取捨及判斷之理由。原判決所為論述，核與卷證資料相符，從
形式上觀察，並無足以影響判決結果之違背法令之情形。按(一)認
事採證、證據之取捨及證據證明力之判斷，俱屬事實審法院之職
權，苟無違背證據法則，自不能指為違法。本件原審綜合洪富祥
不利於黃秋宏之自白，斟酌其他證據，認定黃秋宏有本件之犯罪
事實。對於黃秋宏辯解，認不足採，已在判決內詳述其認事採證
、證據取捨及判斷之理由，核與證據法則並無違背，為其職權之
適法行使，自不能指為違法。黃秋宏上訴意旨(一)置原判決已說明
之事項或屬原審採證認事職權之適法行使，任意指摘，自非適法
之上訴第三審理由。(二)被告以外之人於檢察事務官、司法警察官
或司法警察調查中所為之陳述，與審判中不符時，其先前之陳述
具有較可信之特別情況，且為證明犯罪事實存否所必要者，得為
證據，刑事訴訟法第一百五十九條之二定有明文。原判決說明洪
富祥於調查局與原審證述雖有部分前後陳述不符，然洪富祥於調
查局陳述客觀上具有較可信之特別情況，亦為證明黃秋宏、姚添
財犯罪事實存否所必要，應有證據能力等語（見原判決理由一、
(一)），並採為認定黃秋宏犯罪之依據，經核於法並無不合，自無
黃秋宏上訴意旨(二)所指之違背證據法則。(三)原判決係論以黃秋宏
台灣地區與大陸地區人民關係條例第七十九條第四項、第一項之
罪，而該罪構成要件不以具有營利意圖為必要。則黃秋宏既有與
洪富祥共同使大陸地區人民李麗非法進入台灣地區犯行，原判決
縱未說明洪富祥如何與黃秋宏談及人頭丈夫之報酬？李麗就本件
假姞婚須支付多少費用？核與判決結果不生影響。黃秋宏上訴意
旨(三)所指，尚非適法之上訴第三審理由。黃秋宏上訴意旨所指，
或對於原判決究竟如何違背法令，並未依卷內訴訟資料為具體之
指摘，或徒憑己意，就屬原審採證認事職權之適法行使，及原判
決已經說明事項，任意指摘為違法，或於原判決本旨不生影響之
爭辯，核與法律規定得為第三審上訴理由之違法情形，均不相適
合，應認其上訴違背法律上之程式，予以駁回。
(二)姚添財部分
查第三審上訴書狀，應敘述上訴之理由，其未敘述者，得於提起
上訴後十日內補提理由書於原審法院，已逾上述期間，而於第三
審法院未判決前仍未提出上訴理由書狀者，第三審法院應以判決
駁回之，刑事訴訟法第三百八十二條第一項、第三百九十五條後
段規定甚明。本件姚添財因不服原審判決，於九十九年八月二十
日提起上訴，惟未敘述理由，迄今逾期已久，於本院未判決前仍
未提出，依上開規定，姚添財之上訴，並非合法，亦應予駁回。
據上論結，應依刑事訴訟法第三百九十七條、第四百零一條、第
三百九十五條，判決如主文。
中    華    民    國  九十九  年   十二   月    九    日
                      最高法院刑事第十一庭
                          審判長法官  黃  一  鑫  
                                法官  張  春  福  
                                法官  林  勤  純  
                                法官  陳  國  文  
                                法官  宋  明  中  
本件正本證明與原本無異
                                      書  記  官  
中    華    民    國  九十九  年   十二   月   十六   日
                                                      Ｅ

司法院資訊處製作；財團法人民間司法改革基金會備份。
